臺灣桃園地方法院民事簡易判決
110年度桃簡字第1269號
原      告  温育鋒即誠功開店設計工程行

被      告  羅紲峰
上列當事人間請求給付損害賠償事件，本院於民國111年4月18日
言詞辯論終結，判決如下：
    主    文
被告應給付原告新臺幣貳萬參仟捌佰貳拾伍元。
原告其餘之訴駁回。
訴訟費用由被告負擔百分之十六，餘由原告負擔。
本判決第一項得假執行。
    事實及理由
一、原告主張：原告與訴外人楊秉子於民國109年10月間簽訂「
    阿鐵妹雲南美食店（下稱系爭店面）裝潢合約書」（下稱系
    爭裝潢合約），約定由原告負責系爭店面木作、泥作、水電
    工程、玻璃門窗及廣告招牌等裝潢工程（下稱系爭裝潢工程
    ），約定工程款新臺幣（下同）41萬元，原告嗣於同年11月
    5日將系爭店面泥作及水電拉管工程（下稱系爭泥作工程）
    轉包被告，兩造約定工程款為25萬元，應於1個月內即同年1
    2月5日前完工，原告已支付定金（下稱系爭定金）5萬元，
    然被告屆期竟未完成系爭泥作工程而陷於給付遲延，致原告
    無法完成系爭裝潢工程。楊秉子於109年12月間終止系爭裝
    潢合約，原告因而無法取得系爭裝潢工程款而受有預期利潤
    10萬元之損失，被告應依給付遲延損害賠償之規定賠償上開
    10萬元損失。原告於楊秉子終止系爭裝潢契約後，解除系爭
    泥作工程契約，被告前所收取之系爭定金5萬元已無法律上
    原因而為不當得利，應返還原告。上開損失及不當得利合計
    15萬元，爰依民法第231條第1項、第179條規定，提起本件
    訴訟等語，並聲明：被告應給付原告15萬元。
二、被告則以：兩造並未約定系爭泥作工程完工期限，且原告交
    付系爭泥作工程之設計圖未標明尺寸及高度，且任意追加工
    程，其無法繼續施作系爭泥作工程自不可歸責。另外其已於
    109年11月20日解除系爭泥作契約，其已完成工程部分之工
    程款及置於系爭店面之材料費用合計5萬元，其收取之系爭
    定金5萬元自無不當得利，而毋庸返還等語，資為抗辯，並
    聲明：原告之訴駁回。
三、本院之判斷：
　㈠經查，原告與楊秉子於109年10月間就系爭店面裝潢簽訂系爭
    裝潢合約，約定工程款41萬元，原告嗣於109年11月5日將系
    爭泥作工程轉包被告，兩造約定工程款為25萬元，原告支付
    系爭定金5萬元予被告等情，有合約書、估價單（下稱系爭
    估價單）、阿鐵妹水電配置圖（下稱系爭設計圖）、通訊軟
    體對話紀錄（下稱系爭對話紀錄）及照片等證據附卷可參（
    見本院卷第7至8頁、第30至31頁、第40至55頁），堪信為真
    實。
　㈡原告不得請求被告賠償系爭裝潢契約之預期利潤10萬元：
　⒈按當事人主張有利於己之事實者，就其事實有舉證之責任， 
    民事訴訟法第277條前段定有明文。次按因不可歸責於債務
    人之事由，致未為給付者，債務人不負遲延責任。又債務人
    遲延者，債權人得請求其賠償因遲延而生之損害，民法第23
    0條、第231條第1項分別定有明文。足見給付遲延須以可歸
    責於債務人之事由所致者，債權人始得請求債務人賠償因遲
    延而生之損害。　
　⒉經查，原告主張兩造就系爭泥作工程有完工期限之約定，自
    應就此有利於彼之事實負舉證之責，然原告未舉證以實其說
    ，自難認兩造已約定系爭泥作工程完工期限為109年11月5日
    開工後1個月內即同年12月5日前完工。被告未於同年12月5
    日前完成系爭泥作工程並未陷於給付遲延。又原告出具之系
    爭估價單上並無不鏽鋼水溝工項之記載，有系爭估價單附卷
    可參（見本院卷第8頁），原告主張系爭泥作工程包含不鏽
    鋼水溝之施作云云（見本院卷第61頁）尚難採信。另系爭設
    計圖上除有「合約中沒有的內容，屬追加項目」等文字之記
    載，並有不鏽鋼水溝位置、長、寬、高等內容之記載，有系
    爭設計圖附卷可參（見本院卷第31頁），足認被告抗辯原告
    嗣後追加不鏽鋼水溝等工項之施作等情，堪予採信。原告嗣
    後追加工程後已使系爭泥作工程之內容變更，被告自無法繼
    續施作系爭泥作工程，則系爭泥作工程縱有遲延，亦不可歸
    責於被告。原告自不得依民法第231條規定請求被告賠償系
    爭泥作工程遲延所生之損害，原告請求被告賠償所失利益即
    系爭裝潢契約預期利潤10萬元，自屬無據。
　㈢原告得依不當得利規定請求被告返還2萬3,825元：
　⒈按雙務契約因不可歸責於雙方當事人之事由，致不能履行者
    ，依民法第225條第1項、第266條第1項規定，雙方均免其給
    付之義務，契約關係當然從此消滅，無待於解除。當事人已
    為之給付，依民法第266條第2項規定，得依關於不當得利之
    規定，請求返還（最高法院102年台上字第1868號民事判決
    參照）。另民法第511條規定工作未完成前，定作人得隨時
    終止契約，但應賠償承攬人因契約終止而生之損害。因在終
    止前，原承攬契約既仍屬有效，是此項定作人應賠償因契約
    終止而生之損害，自應包括承攬人已完成工作部分之報酬（
    最高法院99年度台上字第818號民事判決參照），承攬人所
    溢收之工程款，即失其法律上之原因，應依不當得利之法則
    ，返還定作人（最高法院109年度台上字第759號民事判決參
    照）。承攬契約因不可歸責於雙方當事人之事由致不能履行
    而消滅時，在消滅前，原承攬契約亦屬有效，自應類推適用
    民法第511條規定，定作人應賠償承攬人已完成工作部分之
    報酬等損害，承攬人收取之工程款扣除上開損害，如有溢收
    ，即失其法律上之原因，應依不當得利之法則，返還定作人
    。
　⒉經查，楊秉子於109年12月間已終止系爭裝潢合約已見前述，
    被告自無法繼續施作系爭泥作工程而陷於給付不能。又被告
    給付不能既係楊秉子終止系爭裝潢合約所致，自不可歸責於
    兩造，依上開說明，兩造均免其給付之義務，系爭泥作契約
    關係自於109年12月間當然從此消滅，無待於解除。另系爭
    泥作契約並無意定解除權之約定，被告亦無法定解除權事由
    存在，被告自不得解除系爭泥作契約，被告雖抗辯其於109
    年11月20日已解除系爭泥作契約，並提出對話紀錄為證（見
    本院卷第40頁、第61頁），仍不生系爭泥作契約於該日解除
    之效力，併予敘明。系爭泥作契約既於109年12月間消滅，
    原告自得依不當得利之規定，請求被告返還系爭定金。惟就
    系爭泥作契約失其效力前，被告已完成工作之報酬及支出之
    費用，基於公平原則，應認被告得類推適用民法第511條規
    定，請求原告賠償。從而，被告收取之定金扣除被告已完成
    工作部分之報酬及支出之費用後，如有溢收，始失其法律上
    之原因，而應依不當得利之法則，返還定作人。另系爭泥作
    工程中水泥打底、門口抿石施工工程（下稱抿石工程）之工
    程款為1萬6,000元，後柱子、水溝打除工程（下稱打除工程
    ）之工程款為1萬2,000元，有系爭估價單附卷可參（見本院
    卷第8頁），而被告已施作抿石工程中水泥打底部分，為原
    告所不爭（見本院卷第60頁），並有照片附卷可參（見本院
    卷第47至48頁、第55頁），本院審酌上情及水泥打底占抿石
    工程之比例，認被告抗辯其已完成之抿石工程款為1萬3,000
    元（見本院卷第59頁反面）尚屬有據。另被告已施作完成打
    除工程，有照片附卷可參（見本院卷第51頁），原告主張被
    告未完成打除工程云云（見本院卷第60頁），尚不可採，從
    而，原告已施作完成工程之工程款應為2萬5,000元（計算式
    ：1萬3,000+1萬2,000=2萬5,000）。至於材料費用部分，原
    告僅提出其置於系爭店面內抿石子3包半、石泥1包半、粘著
    劑2包半及金油1罐等材料照片（見本院卷第49頁），而未提
    出購買單據，本院審酌上情及上開材料市場行情，認抿石子
    1包應以150元計算，3包半共計525元、石泥1包應以150元計
    算，1包半共計225元、粘著劑1包應以150元計算，2包半共
    計375，金油1罐應以50元計算，總計材料費用為1,175元（
    計算式：525+225+375+50=1,175）。原告已完成工程款及現
    場材料費用合計2萬6,175元（計算式：2萬5,000+1,175=2萬
    6,175）。系爭定金5萬扣除上開已完成工程款及費用尚餘2
    萬3,825元（計算式：5萬-2萬6,175=2萬3,825），即屬被告
    溢收，原告自得依不當得利規定，請求被告返還。   
四、綜上所述，原告依不當得利之法律關係，請求被告給付原告
    2萬3,825元，為有理由，應予准許，逾此部分，則無理由，
    應予駁回。
五、本件原告勝訴部分，係依民事訴訟法第427條規定適用簡易
    程序所為被告敗訴之判決，依同法第389條第1項第3款之規
    定，應依職權宣告假執行。
六、本件事證已臻明確，兩造其餘主張、陳述及所提之證據暨攻
     擊防禦方法，核與判決結果不生影響，爰不逐一論述，併
    此 敘明。　
七、訴訟費用負擔之依據：民事訴訟法第79條。
中　　華　　民　　國　　111 　年　　5 　　月　　13　　日
                  桃園簡易庭  法  官  張明宏
以上為正本係照原本作成。
如不服本判決，應於送達後20日內，向本院提出上訴狀並表明上
訴理由，如於本判決宣示後送達前提起上訴者，應於判決送達後
20日內補提上訴理由書（須附繕本）。
如委任律師提起上訴者，應一併繳納上訴審裁判費。   
中　　華　　民　　國　　111 　年　　5 　　月　　13　　日
                              書記官  石曉芸